臺灣高雄地方法院民事判決
110年度簡上字第243號
上  訴  人  林月麗  
訴訟代理人  陳松甫律師
被上訴人    馮志正  

上列當事人間請求確認本票債權不存在等事件，上訴人對於民國
110年10月20日本院鳳山簡易庭110年度鳳簡字第199號第一審判
決提起上訴，本院於民國111年3月8日言詞辯論終結，判決如下
：
    主    文
原判決廢棄。
被上訴人不得持本院一百一十年度司票字第四二四號民事裁定之
執行名義，對上訴人所有高雄市○○區○○○段○○○○○○○○地號土地暨
其上同段第二四二一建號建物（權利範圍均全部）強制執行。
本院一百一十年度司執字第二○三四七號清償票款強制執行事件
，對上訴人所有上開不動產所為之強制執行程序，應予撤銷。
第一、二審訴訟費用由被上訴人負擔。
    事實及理由
一、上訴人起訴主張：被上訴人執有上訴人為發票人，發票日民
    國104年3月18日，面額新臺幣（下同）210萬元、票號48720
    6號，到期日104年3月18日之本票1紙（下稱系爭本票），經
    本院110年度司票字第424號裁定（下稱系爭本票裁定）准許
    強制執行，被上訴人執系爭本票裁定為執行名義，聲請對上
    訴人所有之高雄市○○區○○○段0000000地號土地暨其上同段24
    21建號建物（權利範圍均全部，下合稱系爭不動產）強制執
    行，經本院以110年度司執字第20347號清償票款強制執行事
    件（下稱系爭執行事件）將系爭不動產予以查封。惟系爭本
    票非上訴人所簽發，系爭本票裁定即失所附麗，爰依民事訴
    訟法第247條第1項前段、非訟事件法第195條第1項、強制執
    行法第14條規定，提起本訴等語。於原審聲明：㈠確認被上
    訴人執有系爭本票裁定之本票債權對於上訴人不存在。㈡被
    上訴人不得依據系爭本票裁定之執行名義，對上訴人所有之
    系爭不動產強制執行。㈢系爭執行事件對系爭不動產所為之
    強制執行程序，應予撤銷。
二、被上訴人則以：系爭本票原債權人為伊母親馮陳敏，馮陳敏
    於100年間與上訴人認識，認識數月後，上訴人分次陸續向
    馮陳敏借款，均以現金出借，無約定還款日及利息，至104
    年間合計借款210萬元，馮陳敏因催討無果，上訴人於104年
    間簽發系爭本票，並答應賣掉房屋後還款惟未果，上訴人簽
    發系爭本票時表示不識字不會寫，因此系爭本票上的字跡是
    馮陳敏的字跡，再請上訴人蓋手印，馮陳敏將系爭本票無償
    轉讓給伊等語置辯。於原審聲明：請求駁回上訴人之訴。
三、原審審理結果，認系爭本票係因馮陳敏先後借款共計210萬
    元予上訴人，上訴人方簽發系爭本票，且系爭本票因上訴人
    不會寫字，方授權馮陳敏填寫本票應記載事項，再由上訴人
    按捺指印，而為上訴人敗訴之判決。上訴人不服提起上訴，
    除援用原審之陳述外，於本院補充陳述：馮陳敏為被上訴人
    之母親，其陳述實難佐認上訴人與馮陳敏間有210萬元消費
    借貸關係及上訴人有授權簽發系爭本票，縱認上訴人應負發
    票人之責，系爭本票所載發票日為104年3月18日，被上訴人
    遲至110年1月12日始聲請系爭本票裁定，已逾3年時效而消
    滅，上訴人自得拒絕給付等語。並聲明：㈠原判決廢棄。㈡被
    上訴人不得依據系爭本票裁定之執行名義，對上訴人所有之
    系爭不動產強制執行。㈢系爭執行事件對系爭不動產所為之
    強制執行程序，應予撤銷（上訴聲明關於確認被上訴人執有
    系爭本票裁定之本票債權對於上訴人不存在部分，業經上訴
    人主張僅為上訴理由，捨棄列為上訴聲明，見本院卷第109
    頁）。被上訴人則答辯聲明：請求駁回上訴。
四、兩造不爭執事項（見本院卷第78頁）：
（一）系爭本票發票人記載為上訴人名義，系爭本票上所有的記
      載均為被上訴人之母親馮陳敏所填寫。
（二）系爭本票由馮陳敏無償轉讓給被上訴人。
（三）被上訴人於110年1月12日向本院聲請系爭本票准予強制執
      行裁定，經本院以系爭本票裁定准許。
（四）被上訴人持系爭本票裁定於110年3月2日對上訴人所有系
      爭不動產聲請強制執行，經本院以系爭執行事件受理。
（五）上訴人於105年1月25日匯款110萬元至馮陳敏帳戶。
（六）上訴人原有高雄市○○區○○街00號房屋，約於104年出售。
五、本件之爭點：㈠系爭本票是否為上訴人授權馮陳敏簽發？馮
    陳敏是否有交付210萬元借款予上訴人？㈡上訴人於二審是否
    得主張時效抗辯？系爭本票債權請求權是否已罹於時效而消
    滅？㈢上訴人主張被上訴人不得持系爭本票裁定聲請強制執
    行及撤銷系爭執行事件之強制執行程序，有無理由？本院敘
    述判斷意見如下：
（一）系爭本票為上訴人授權馮陳敏簽發，上訴人與馮陳敏間成
      立210萬元消費借貸關係：
　　⒈按本票發票人就本票上應記載事項之填寫，不論絕對或相
      對應記載事項，凡自行決定效果意思後，再囑託他人據之
      完成票據行為者，或授權他人於代理權限內，由該他人自
      己決定效果意思，並以本人名義完成票據行為，效果直接
      歸屬於本人者，皆無不可，不以發票人自己填載為必要（
      最高法院110年度台簡上字第3號、104年度台簡上字第12
      號、83年度台上字第344號、85年台上字第1632號判決意
      旨參照）。又法院為判決時，應斟酌全辯論意旨及調查證
      據之結果，依自由心證判斷事實之真偽，並不得違背論理
      及經驗法則，且法院得依已明瞭之事實，推定應證事實之
      真偽，此觀民事訴訟法第222條第1項本文、第3項、第282
      條規定自明。基此，主張法律關係存在之當事人，固應就
      該法律關係發生所須具備之要件事實，負舉證責任。惟此
      要件事實之具備，茍能證明間接事實，且該間接事實與要
      件事實間，依經驗法則及論理法則已足推認其因果關係存
      在者，即無不可，非必以直接證明要件事實為必要。故法
      院審酌是否已盡證明之責時，應通觀各要件事實及間接事
      實而綜合判斷之，不得將各事實予以割裂觀察（最高法院
      111年度台上字第126號民事判決判決意旨參照）。另證人
      為不可代替之證據方法，如果確在場聞見待證事實，而其
      證述又非虛偽者，縱令證人與當事人有親屬、親戚或其他
      利害關係，其證言亦非不可採信（最高法院110年度台上
      字第1539號判決意旨參照）。
　　⒉經查，就系爭本票為真正及上訴人確曾向馮陳敏借款210萬
      元等情，業據證人馮陳敏於原審到庭具結證稱：上訴人陸
      續向我借錢，每次借款2萬元至5萬元金額不等，我是從我
      或我配偶的郵局領錢，再交現金給上訴人，但都沒有讓上
      訴人簽收，沒有收取利息，沒有約定何時還款，上訴人向
      我借錢是8、9年前的事，一直累積到104年共借210萬元，
      我朋友跟我說要叫上訴人簽本票否則就沒有證據，所以就
      在上訴人的二手車行簽系爭本票，上訴人說她不會寫字，
      所以請我幫她在系爭本票上填寫，系爭本票上的字都是我
      寫的，我寫完之後再請上訴人蓋手印，我記得借款的金額
      是210萬元，我寫完系爭本票之後有問上訴人這樣總共是2
      10萬元，上訴人當時有承認，後來我朋友幫上訴人賣屋，
      上訴人本來要將錢還給我，但只還了100萬元，是匯到我
      郵局帳戶等語（見原審卷第127至129頁），固為上訴人所
      否認，然上訴人於原審審理時到庭自承：「（問：是否會
      寫字？）我只會寫我的名字」、「（問：你是否有賣過1
      間房屋？是馮陳敏的朋友幫妳賣的？）是，我跟馮陳敏講
      說我要賣房屋，馮陳敏就介紹她的朋友」、「（問：借給
      馮陳敏的110萬元就是賣掉房屋的錢支出？）是」等語（
      見原審卷第68、130、131頁），又上訴人確曾於105年1月
      25日匯款110萬元至馮陳敏大寮中庄郵局帳號：000000000
      00000號帳戶（下稱馮陳敏郵局帳戶），此為兩造所不爭
      執（見兩造不爭執事項㈤），並有馮陳敏郵局帳戶104年1
      月1日起至106年12月31日客戶歷史交易清單附卷可稽（見
      原審卷第151頁），雖與證人馮陳敏證稱之還款100萬元略
      有出入，然經原審就此訊問證人馮陳敏，證人馮陳敏則稱
      ：「（問：是匯100萬元還是110萬元？）忘記了」等語（
      見原審卷第128頁），衡以證人馮陳敏作證時距離上訴人
      匯款時已相隔5年以上且已年邁，應係記憶模糊所致，惟
      無礙其證稱上訴人有清償借款，應屬有據之認定，可知上
      訴人確實如證人馮陳敏所述不會寫字，且經馮陳敏介紹朋
      友幫忙賣屋，上訴人並將賣屋所得部分款項匯給馮陳敏等
      情屬實，另原審經調取馮陳敏配偶馮潤麟大寮中庄郵局帳
      號：00000000000000號帳戶（下稱馮潤麟郵局帳戶）100
      年10月1日至104年12月31日客戶歷史交易明細、馮陳敏郵
      局帳戶100年10月1日至103年12月31日客戶歷史交易清單
      ，並參酌上開馮陳敏郵局帳戶104年1月1日至106年12月31
      日客戶歷史交易清單，顯示100年10月1日至104年3月18日
      間，馮潤麟郵局帳戶、馮陳敏郵局帳戶均有頻繁且多筆之
      現金提領紀錄，金額為1萬元至5萬元不等，有該等清單在
      卷可佐（見原審卷第149至151、173至195頁），足認馮陳
      敏於8、9年前至104年間確有自馮潤麟郵局帳戶及其郵局
      帳戶提領現金陸續借款予上訴人達210萬元之資力，再觀
      諸系爭本票上手寫記載之內容除金額、到期日、發票日、
      上訴人姓名外，尚有「Z000000000」、「高市○○區○○里○○
      街00號」，有系爭本票影本附卷可參（見原審卷第21頁）
      ，而「Z000000000」為上訴人之身分證字號，有上訴人之
      戶籍資料可稽（見原審卷第121頁），上訴人於原審審理
      時到庭亦自承：馮陳敏有去過我住處，我住處是高雄市○○
      區○○街00號，我有住過高雄市○○區○○里○○街00號，該處已
      賣掉，馮陳敏沒去過，不曾拿過我的身分證正本或影本給
      馮陳敏等語（見原審卷第67至68頁），可知若非上訴人告
      知馮陳敏身分證字號及曾住「高雄市○○區○○里○○街00號」
      地址，馮陳敏應無從得知此等資料而填載於系爭本票上，
      上訴人雖主張：馮陳敏因朋友幫忙上訴人賣屋而得知上開
      資料云云，然系爭本票簽發日為104年3月18日，上訴人自
      承於系爭本票簽發後之104年11月間才委託馮陳敏朋友幫
      忙賣屋（見本院卷第201頁），難認馮陳敏於填載系爭本
      票時已知上開資料，上訴人此部分主張，洵無足採，益徵
      證人馮陳敏前揭證述，應屬實情，堪予採信，尚不因證人
      與當事人有親屬關係，即遽認其證言不可採信。
    ⒊上訴人另主張：105年1月25日匯款110萬元至馮陳敏郵局帳
      戶係借予馮陳敏之借款，並非馮陳敏所稱係上訴人積欠21
      0萬元借款之還款云云，惟未提出任何證據以實其說，佐
      以上訴人自承出賣民和街房屋係因需要用錢等語（見原審
      卷第233頁），堪認上訴人應無可能於105年1月25日借款
      予馮陳敏110萬元，從而，足認上訴人此部分之主張，顯
      與常情不符，難以採信。
    ⒋準此，系爭本票係因馮陳敏先後借款共計210萬元予上訴人
      ，上訴人方簽發系爭本票，且系爭本票因上訴人不會寫字
      ，方授權上訴人填寫本票應記載之事項等情，應堪認定。
（二）上訴人於二審得主張時效抗辯，系爭本票債權請求權已罹
      於時效而消滅：
　　⒈按於第二審，當事人不得提出新攻擊或防禦方法，但有下
      列情形之一者，不在此限：⒈因第一審法院違背法令致未
      能提出者。⒉事實發生於第一審法院言詞辯論終結後者。⒊
      對於在第一審已提出之攻擊或防禦方法為補充者。⒋事實
      於法院已顯著或為其職務上所已知或應依職權調查證據者
      。⒌其他非可歸責於當事人之事由，致未能於第一審提出
      者。⒍如不許其提出顯失公平者，民事訴訟法第447條第1
      項定有明文，且前揭規定，依同法第436條之1第3項準用
      第463條規定，亦準用於簡易訴訟之上訴程序。又審判所
      追求者，為公平正義之實現，如依個案具體情事，不准許
      當事人提出新攻擊或防禦方法，顯失公平者，應例外准許
      當事人提出之，以兼顧訴訟當事人之權益，並維持實質之
      公平，是當事人逾時提出之新攻擊防禦方法，是否可發生
      不得提出之失權效果，仍應由法院依具體個案情形妥適裁
      量之（最高法院102年度台上字第1245號判決意旨參照）
      。經查，上訴人於原審僅主張系爭本票非其簽發，並否認
      其與馮陳敏間有210萬元之消費借貸關係，經原審就此部
      分為充分調查辯論，上訴人於提起本件上訴後，於本院準
      備程序期日追加主張時效抗辯（見本院卷第77頁），雖屬
      新攻擊防禦方法，然系爭本票已明確記載發票日及到期日
      為104年3月18日，且於本院第一次行準備程序時即提出時
      效抗辯，並無礙於訴訟之終結，參以上訴人於第一審審理
      時，僅係單純不行使抗辯權，而無拋棄時效利益之意思，
      如於第二審不許上訴人為時效抗辯，核屬顯失公平，應許
      上訴人於二審主張時效抗辯。
　　⒉次按票據上之權利，對匯票承兌人及本票發票人，自到期
      日起算；見票即付之本票，自發票日起算；3年間不行使
      ，因時效而消滅，票據法第22條第1項前段定有明文。經
      查，系爭本票記載發票日與到期日均為同一日即104年3月
      18日（見原審卷第21頁），則系爭本票請求權之3年時效
      期間自104年3月18日起算，被上訴人至遲應於107年3月18
      日前行使權利，然遲至110年3月2日始對上訴人聲請系爭
      執行事件（見兩造不爭執事項㈣），顯已逾時效期間，是
      上訴人主張：系爭執行事件之系爭本票債權請求權已罹於
      時效而消滅，洵堪採認。　
（三）上訴人主張被上訴人不得持系爭本票裁定聲請強制執行及
      撤銷系爭執行事件之強制執行程序，均有理由：
　　　按執行名義成立後，如有消滅或妨礙債權人請求之事由發
      生，債務人得於強制執行程序終結前，向執行法院對債權
      人提起異議之訴，強制執行法第14條第1項前段定有明文
      。又債務人提起債務人異議之訴，並以排除執行名義之執
      行力為目的，如有理由時，應宣告不許就執行名義全部或
      一部為強制執行（最高法院84年度台上字第1994號判決意
      旨參照）。經查，系爭執行事件之系爭本票債權請求權已
      罹於時效期間而消滅，已如前述，核屬執行名義成立後，
      有消滅或妨礙債權人請求之事由發生，上訴人依強制執行
      法第14條第1項前段規定，請求撤銷系爭執行事件之強制
      執行程序，並請求被上訴人不得執系爭本票裁定對上訴人
      聲請強制執行，均屬有據。
六、綜上所述，上訴人依強制執行法第14條第1項前段規定，請
    求撤銷系爭執行事件之強制執行程序，並請求被上訴人不得
    執系爭本票裁定對上訴人聲請強制執行，為有理由，應予准
    許。原審為上訴人敗訴之判決，尚有未洽，上訴意旨求予廢
    棄改判，為有理由，爰由本院予以廢棄改判如主文所示。
七、本件事證已臻明確，兩造其餘主張及舉證，核與本件判決結
    果無影響，爰不再予斟酌，併此敘明。
八、結論：本件上訴為有理由，依民事訴訟法第436條之1第3項
    、第450條、第78條，判決如主文。
中　　華　　民　　國　　111 　年　　4 　　月　　8 　　日
                  民事第五庭審判長法  官  秦慧君
　　　　　　　　　
                                  法  官  王耀霆
　　　　　　　　　　　　　　　　　
                                  法  官  呂俊杰
以上正本係照原本作成。
本判決不得上訴。
中　　華　　民　　國　　111 　年　　4 　　月　　8 　　日
                                  書記官　林雯琪